【裁判字號】    91,訴,3345
【裁判日期】    920130
【裁判案由】    違反臺灣地區與大陸地區人民關係條例等
【裁判全文】
臺灣高雄地方法院刑事判決                        九十一年度訴字第三三四五號
    公  訴  人  臺灣高雄地方法院檢察署檢察官
    被      告  甲○○  男  五.
右列被告因違反台灣地區與大陸地區人民關係條例等案件，經檢察官提起公訴（九十
一年度偵字第二○五六九號），本院判決如左：
    主  文
甲○○共同連續行使明知為不實之事項，而使公務員登載於職務上所掌之公文書，足
以生損害於公眾，處有期徒刑肆月，如易科罰金，以參佰元（即新台幣玖佰元）折算
壹日。
    事  實
一、甲○○在年籍姓名均不詳之綽號「阿順」之成年男子之居中安排下，同意於民國
    九十年七月十五日前往中國，與中國女子任玉蘭辦理假結婚，使任玉蘭得藉此順
    利入境台灣，並在台從事非法工作，「阿順」則同意按月支付甲○○新台幣（下
    同）三萬元作為報酬。故甲○○、「阿順」及任玉蘭均明知甲○○與任玉蘭並無
    結婚之真意，若辦理結婚，僅係不實之假結婚。詎其等竟為使任玉蘭得藉假結婚
    之方式順利入境台灣，並在台灣非法從事工作，遂共同基於使公務員登載不實文
    書以行使之概括犯意聯絡，在「阿順」之居中安排下，甲○○於九十年七月十八
    日與任玉蘭在中國重慶市公證處辦理公證結婚，隨後並取得該公證處所核發之結
    婚公證書及財團法人海峽交流基金會所核發之證明各乙份。嗣甲○○於九十年七
    月十九日先行單獨返台後，旋於九十年八月二日持上開公證書及證明文件，至高
    雄市新興區戶政事務所辦理結婚登記，使承辦之不知情公務員，將此不實事項登
    載於職務上所掌之戶籍謄本、戶口名簿及甲○○國民身分證等公文書上，足以生
    損害於戶政機關對結婚登記及戶政管理之正確性；甲○○復於翌日（同年月三日
    ）填具大陸地區人民進入台灣地區旅行證申請書、大陸地區人民進入台灣地區保
    證書，並持上開結婚公證書、證明文件及上開不實戶籍謄本等資料，向內政部警
    政署入出境管理局（下稱入出境管理局）申請辦理任玉蘭來台探親，使該局承辦
    公務員不知有偽，將上開不實事項填載於職務上所核發之任玉蘭「中華民國台灣
    地區旅行證」上，而准其入境台灣。任玉蘭旋於九十年九月二十日以探親名義入
    境台灣，復於九十年十月四日出境，皆持上開因不實結婚探親名義所核發之旅行
    證供境管人員查驗而行使之，均足生損害於入出境管理局對於中國人民進入台灣
    之管理正確性。嗣甲○○於九十一年四月十一日以相同手法，向入出境管理局再
    度申請任玉蘭來台探親，經匿名檢舉而查獲上情。
二、案經高雄市政府警察局移送台灣高雄地方法院檢察署檢察官偵查起訴。
    理  由
一、訊據被告甲○○對於右揭犯罪事實均坦承不諱，本院復審酌：
  (一)經查，被告於九十年七月十五日前往中國，於九十年七月十八日與中國女子任玉
    蘭在重慶市公證處辦理結婚，隨後並取得該公證處所核發之結婚公證書及財團法
    人海峽交流基金會所核發之證明各乙份。嗣被告於九十年七月十九日先行單獨返
    台後，旋於九十年八月二日持上開公證書及證明文件，至高雄市新興區戶政事務
    所辦理結婚登記，使承辦公務員將此事項登載於職務上所掌之戶籍謄本、戶口名
    簿及被告國民身分證等公文書上；被告復於翌日（同年月三日）填具大陸地區人
    民進入台灣地區旅行證申請書、大陸地區人民進入台灣地區保證書，並持上開結
    婚公證書、證明文件及上開戶籍謄本等資料，向入出境管理局申請辦理任玉蘭來
    台探親，使該局承辦公務員將上開事項填載於職務上所核發之任玉蘭「中華民國
    台灣地區旅行證」上，而准其入境台灣。任玉蘭旋於九十年九月二十日以探親名
    義入境台灣，復於九十年十月四日出境，皆持上開旅行證供境管人員查驗而行使
    之。嗣被告於九十一年四月十一日以相同手法，向入出境管理局再度申請任玉蘭
    來台探親之事實，有國人入出境查詢資料二份、入出境管理局九十一年十二月十
    六日境平盛字第○九一○○八九三一七號函暨被告戶籍謄本、任玉蘭來台旅行證
    、被告申請任玉蘭來台探親等相關資料各乙份在卷可佐，且有被告所提之身分證
    、戶口名簿各乙份附卷足證，應堪認屬真實。
  (二)觀諸被告為申請任玉蘭來台探親，在入出境管理局所出具之切結書所載，被告係
    經由友人陳有明介紹認識任玉蘭，經一年多交往聯繫，認為個性適合而結婚云云
    ，有該切結書一份在卷可稽。惟查：(1)依該切結書所載，被告對於任玉蘭之個人
    相關資料及家庭背景，衡情應有一定程度之瞭解。然被告於偵查中對於任玉蘭之
    出生日期、學歷及父母親姓名均無法回答，自有違常情。又任玉蘭係於九十年九
    月二十日第一次入境台灣，旋於九十年十月四日即離台，業如前述，且被告於偵
    查中供稱其第二次申請任玉蘭來台係要與任玉蘭辦理離婚。衡以被告與任玉蘭既
    交往一年多，復因個性適合而結婚，何以任玉蘭第一次來台探親僅停留約半個月
    即離台，而於第二次申請來台即要辦理離婚？在在均不符常情。(2)又證人陳有明
    於偵查中證稱：伊並不認識被告與任玉蘭，亦未介紹被告與任玉蘭認識交往等語
    （參見偵查卷第五頁），可見被告於上開切結書所載即有可疑。準此而論，徵諸
    上開多項疑點，較為合理之解釋，應係被告與任玉蘭並無結婚之真意，僅係藉結
    婚之形式而使任玉蘭得以來台，故被告始會對任玉蘭之個人相關資料及家庭背景
    均無所悉，且始會向入出境管理局出具不實切結書，而使任玉蘭順利來台，此恰
    與被告於本院審理時之自白相符，是被告之自白應足採信。
  (三)按台灣地區人民與大陸地區人民結婚之方式及其他要件，依行為地之規定，此於
    臺灣地區與大陸地區人民關係條例第五十二條第一項定有明文。又中華人民共和
    國民法通則第二條規定中華人民共和國民法調整平等主體的公民之間、法人之間
    、公民和法人之間的財產關係和人身關係；該通則第五十八條第一項第四款規定
    惡意串通，損害國家、集體或第三人利益之行為無效。查被告係在台灣設有戶籍
    之台灣人民，任玉蘭則為在中國設籍之中國人民，有戶籍謄本、結婚證書各乙份
    在卷為憑，二人在中國結婚，依法其結婚之要件須依行為地即中國法律定之。次
    查，其等雖曾於中國重慶市公證處公證結婚，但被告既無與任玉蘭結婚之真意，
    並係出於與他人之共謀，其目的在於使任玉蘭來台非法工作，是其等間結婚之行
    為，係違背善良風俗而有損中國與第三人利益之行為，揆諸上開中國法律規定，
    被告與任玉蘭之結婚應屬無效。另就被告並無與任玉蘭結婚之真意而言，依照我
    國民法之規定，亦應認此婚姻為無效，附此敘明。是以，被告與任玉蘭係不實之
    假結婚，而其等假結婚之法律效果係屬無效，若不知情公務員於職掌公文書上登
    載其等結婚乙事，自屬登載不實事項。
  (四)綜上各項證據資料以觀，被告、「阿順」與任玉蘭均明知被告與任玉蘭無結婚之
    真意，其等結婚係不實之假結婚，竟為使任玉蘭來台非法工作而辦理假結婚，使
    前揭不知情之公務員於職掌之戶政資料及管理中國人民出入境資料等公文書上，
    分別為被告與任玉蘭結婚及來台探親等不實之登載，被告及任玉蘭並持以行使該
    不實登載之公文書，事證應屬明確，被告之犯行應堪認定。
二、查戶籍謄本、戶口名簿及國民身分證等文件，為戶政機關之公務員職務上所掌之
    公文書，該管公務員對於戶籍登記申請，並無實質審查之權，被告與任玉蘭並無
    結婚之真意，其結婚為不實，竟持前揭結婚公證書等文件申辦結婚登記，使該管
    不知情之公務員將此不實事項登載於職務上所掌戶籍謄本、戶口名簿及國民身分
    證等公文書上，並持向入出境管理局申請任玉蘭以探親名義進入台灣，並使不知
    情公務員將此不實之探親名義等事項記載於職務上所核發之旅行證上，再由任玉
    蘭持以行使而進入、離開台灣，核其所為，係犯刑法第二百十六條、第二百十四
    條之行使公務員登載不實文書罪。其使公務員登載不實之低度行為，應為行使之
    高度行為吸收，不另論罪。又被告與任玉蘭及姓名年籍均不詳之「阿順」之成年
    男子間，就上開犯行有犯意聯絡及行為分擔，均為共同正犯。公訴人漏未論及任
    玉蘭亦為上開犯行之共同正犯，容有未洽。再被告等多次共同行使公務員登載不
    實文書之犯行，時間緊接，手法相同，所犯均係構成要件相同之罪，顯係基於概
    括犯意反覆為之，為連續犯，應依刑法第五十六條之規定論以一罪，並加重其刑
    。本院審酌被告以假結婚之方式使中國女子來台工作，誠已損及我國戶政與入出
    境管理機關在管理戶政及入出境資料之正確性，並足以妨害或擾亂台灣社會之生
    活秩序及治安；惟另審酌被告並無任何前科紀錄，有本院被告院內索引卡紀錄表
    、台灣高等法院被告全國前案紀錄表及台灣高雄地方法院檢察署刑案資料查註紀
    錄表各乙份在卷可按，素行尚稱良善；其所為犯行固有不該，但於本院審理時業
    能坦承犯行，並表示知錯等一切情狀，量處如主文所示之刑，併諭知易科罰金之
    折算標準。
三、公訴意旨另以：被告持內容不實之戶籍登記資料，向入出境管理局代為辦理申請
    任玉蘭來台，因而使任玉蘭得以持該局公務員所核發內容亦不實之台灣地區旅行
    證入境台灣，因認被告尚違反台灣地區與大陸地區人民關係條例第十五條第一款
    不得使大陸地區人民非法進入台灣地區之規定，而應依同條例第七十九條第一項
    非法使大陸地區人民進入台灣地區罪論處云云。惟查，被告至高雄市新興區戶政
    事務所辦理不實之結婚登記後，縱係持不實之戶籍登記資料等相關證件，向入出
    境管理局申請配偶來台探親，使任玉蘭入境台灣，惟因該申請來台手續形式上係
    屬依法申請，且業經入出境管理局依法核准後，任玉蘭方合法入境來台，是被告
    此部分所為與前揭條例第七十九條第一項之非法使大陸地區人民進入台灣地區罪
    之構成要件，尚屬有間，即難以該罪相繩，本應為被告此部分無罪之諭知，然公
    訴人既認此部分犯行與前開論罪科刑部分有牽連犯之裁判上一罪關係，爰不另為
    無罪之諭知，附此敘明。
據上論斷，應依刑事訴訟法第二百九十九條第一項前段，刑法第二十八條、第五十六
條、第二百十六條、第二百十四條、第四十一條第一項，罰金罰鍰提高標準條例第一
條前段、第二條，判決如主文。
本案經檢察官朱婉綺到庭執行職務。
中      華      民      國      九十二      年    一    月     三十     日
                                臺灣高雄地方法院刑事第七庭
                                    法  官  陳信旗
右正本證明與原本無異。
如不服本判決，應於判決送達後十日內，向本院提出上訴狀。
                                    書記官  張家榮
中      華      民      國      九十二      年    一    月     三十     日
附錄本判決論罪科刑法條
刑法第二百十四條：
  明知為不實之事項，而使公務員登載於職務上所掌之公文書，足以生損害於公眾或
  他人者，處三年以下有期徒刑、拘役或五百元以下罰金。
刑法第二百十六條：
  行使第二百十條至第二百十五條之文書者，依偽造、變造文書或登載不實事項或使
  登載不實事項之規定處斷。


司法院資訊處製作；財團法人民間司法改革基金會備份。
